【裁判字號】    89,訴,676
【裁判日期】    900627
【裁判案由】    違反山坡地保育利用條例等
【裁判全文】
台灣基隆地方法院刑事判決                          八十九年度訴字第六七六號
    公  訴  人  台灣基隆地方法院檢察署檢察官
    被      告  甲○○
右列被告因違反山坡地保育利用條例案件，經檢察官提起公訴（八十九年度偵字第三
二四八號），本院判決如左：
     主      文
甲○○在公有山坡地內，擅自設置工作物，處有期徒刑月；如易科罰金，以佰元
折算壹日。
如後附基隆市信義地政事務所土地複丈成果圖所示坐落基隆市○○區○○段八九四號
、九一一號之山坡地保育區Ａ、Ｂ土地上之木造屋壹棟，沒收之。
    事      實
一、甲○○因其原於基隆市○○區○○路一七六號之住處，因道路拓寬而拆除，僅獲
    得新台幣（下同）十八萬五千元之補助款，不足以購買房屋，竟於民國八十四年
    十二月間，未經主管機關許可，竟意圖為自己不法之利益，在基隆市○○區○○
    段八九四號、九一一地號之保安林地兼山坡地保育區土地上，以所撿拾之舊木板
    ，釘建成木造屋一棟，並經戶政機關編號為基隆市○○區○○路二００巷二十之
    一號（起訴書誤為基隆市○○街四七五之二號），佔用如附表所示面積之土地，
    共六十三平方公尺。八十九年六月二十三日下午二時三十分許，為基隆市政府建
    設局農林課人員會同相關人員履勘現場而查獲。
二、案經基隆市政府函請基隆市警察局第一分局報請台灣基隆地方法院檢察署檢察官
    偵查起訴。
    理       由
一、右揭事實迭據被告甲○○於警訊、偵查及審判中坦承不諱，核與證人劉向榮證述
    之情節相符，並有台灣基隆地方法院檢察署檢察官勘驗筆錄、基隆地政事務所複
    丈成果圖及相片十四張附卷可稽。其次，該處所屬於山坡地保育利用條例所稱之
    山坡地，亦為森林法所稱之國有保安林地，並經基隆市政府於九十年三月二十一
    日，以（九０）基府建農字第０二三九六六號函說明甚詳，並附有行政院六十八
    年十一月二十一日以台六十八經字第一一七０一號函核定並經台灣省政府六十九
    年二月六日六九府農山字第一二０一六六號公告之「台灣省山坡地範圍」及行政
    院八十六年七月三十一日台八十六農三０八二四號函核定並經台灣省政府八十六
    年十月八日八六府農水字第一六八八六七號公告之「台灣省山坡地範圍地段明細
    表（訂正後）」在卷足憑，該處屬於山坡地保育利用條例所規範之山坡地無疑。
    準此，足見被告之自白與事實相符，可以採信，其犯行洵堪認定。
二、核被告所為，係犯修正前山坡地保育利用條例第三十四條第一項之擅自設置工作
    物罪、修正前森林法第五十一條第一項之擅自設置工作物罪。被告行為後，山坡
    地保育利用條例於八十七年一月七日修正公布，比較新舊法第三十四條第一項之
    法定刑，以修正前之規定有利於被告，自應適用修正前之舊法。被告行為後，森
    林法亦於八十七年五月二十七日修正公布，比較新舊法第五十一條第一項之法定
    刑，以修正前之規定有利於被告，亦應適用修正前之森林法。惟擅自設置工作物
    罪，以使用土地為目的，當然含有竊佔之性質，而修正前山坡地保育利用條例第
    三十四條第一項，係修正前森林法第五十一條第一項及刑法第三百二十條第二項
    之特別規定，依特別法優於普通法之法規競合原則，應依修正前山坡地保育利用
    條例之罪處斷，並非想像競合犯。
三、按刑事立法上之「法益原則」要求任何行為要加以犯罪化，必因其法益受到侵害
    或危險。蓋刑事立法之核心，在於其所保護之法益。刑法之任務，在於法益之保
    護。無法益保護，無刑法可言；亦即無法益受到侵害或危險，則無施以刑罰之必
    要。行為如未造成「法益侵害」或「法益危險」，則無將之犯罪化之必要。在法
    益侵害，為實害犯；在法益危險，為危險犯。再者，法益本身依其價值評價之強
    度，而呈現法益位階。生命、身體、自由、名譽、財產五者，按其順序，而高低
    位階化。生命法益最高，其次身體法益，其次自由法益，其次名譽法益，而財產
    法益最低。此五種傳統法益，稱之為「個人法益」。至於個人法益以外之「一般
    法益」或「團體法益」，亦必須其與個人法益具有關連性者，始得為刑法所保護
    之法益。蓋法益之功能，在刑法上有二：一為決定刑罰必要性；二為使得處刑合
    理性。前者，有法益保護之必要性，始得加以犯罪化；後者，其法定刑之刑罰種
    類及其刑度輕重，必須與其所保護之法益具有相當性。有「入刑化」之必要時，
    始得賦予該刑種；具有相當性時，始得為該級刑度之訂定。申言之，必須與其法
    益位階為合理而相當之規範，以免產生不合理之法定刑。依前者，可以導出一基
    本刑事立法原則，即「無法益損害，即無刑罰」原則。否則，立法者任意行使其
    刑罰權之結果，勢必使得刑事法充斥無法益之犯罪。如此，隨意加以犯罪化，輕
    易動用刑罰，實與刑罰「最後手段原則」有違。惟查：山坡地保育利用條例第十
    條，係規定在公有或他人山坡地內，不得擅自墾殖、佔用或從事前條第一款至第
    九款之開發、經營或使用，違反其第十條之規定，依其第三十四條之規定，處六
    月以上五年以下有期徒刑，得併科新台幣六十萬元以下罰金。修正前山坡地保育
    利用條例第三十四條，係規定在公有或他人山坡地內，擅自墾殖或設置工作物者
    ，處六月以上五年以下有期徒，得併科三萬元以下罰金。然則，其擅自墾殖或佔
    用，本質上屬於竊佔；惟本條例排除不法利益之意圖，放寬竊佔之構成要件，其
    立法目的何在？依該條例第五條觀之，其目的應在「防治沖蝕、崩塌、地滑、土
    石流失等災害」。準此以觀，若不足以造成「沖蝕、崩塌、地滑、土石流失等災
    害」，回歸刑法即可，應無制訂特別法而賦予重刑之必要。惟修正後本條例並未
    賦予此一危險構成要件要素，連單純墾殖或佔用行為，即賦予五年以下有期徒刑
    之刑罰，更排除六月以下有期徒刑及罰金刑之適用，使得山坡地墾殖或佔用之案
    件，其刑罰防衛線之前移，實已踰越必要之程度；加上已無罰金可供選擇，司法
    上原本僅能宣告緩刑以為調和，幸好刑法第四十一條在九十年一月十日修正施行
    而放寬規定，五年以下有期徒刑而宣告六月以有期徒刑者，仍得易科罰金，稍可
    緩和；若被告有累犯之情形，必須宣告七月以下有期徒刑，將使行為人遭受不必
    要之刑罰。因此，本條例之立法應有重新檢討之必要。
四、復按刑法第五十九條規定，犯罪情狀可憫恕者，得酌量減輕其刑。該條乃立法時
    所設定有限度之立法權授與或讓與，用以調和個案，以符合平均正義。適用之，
    並無違背權力分立原則，尤無侵害立法權之虞。該條之所謂「一切情狀」，包括
    法官量刑時所應考量之各種情狀。真正犯罪即有法益侵害之犯罪，若得適用該條
    酌減，非真正犯罪即無法益侵害之犯罪，更無不予適用之理由。雖有謂該條所謂
    可憫恕者，必須客觀上值得同情，量處最低度刑仍嫌過重者，始足當之；然則，
    本質上非犯罪行為而將受重刑處罰，如非情輕法重，何謂情輕法重？如非可憫恕
    ，何謂可憫恕？何況，若有情輕法重之情形，裁判時本有刑法第五十九條酌量減
    輕其刑之適用，亦經司法院大法官會議以釋字第二六三號而解釋在案。個案是否
    情輕法重，法官固有斟酌權，惟若斟酌結果確是情輕法重，適用該條減刑即是義
    務，並非裁量權。如同量刑一般，在法定刑範圍內，固是法官之裁量權，惟斟酌
    結果，輕所當重，輕所當輕，使被告得到符合罪責之刑罰，其刑度之量定即是法
    官之義務，並非裁量權，蓋依罪刑相當原則，被告並無接受額外或過量處罰之義
    務。何況，依人性尊嚴原則，尊重及保障人性尊嚴，乃行政、立法、司法之機關
    之義務，並非權利。量刑如應適用刑法第五十九條而不適用，乃法官違背憲法義
    務。其判決乃合法而違憲之判決。其次，最高法院亦認「適用第五十九條酌量減
    輕其刑時，並不排除第五十七條所列舉十款事由之審酌」（最高法院七十年五月
    十六日七十年度第六次刑事庭長會議決議參照）。觀之刑法第五十七條已將「犯
    罪所生之危險或損害」一項列於其第九款；若其所生之危險或損害甚輕，處以最
    低度之有期徒刑六月仍嫌過重，自無不適用刑法第五十九條而予減輕其刑之理由
    。
五、再按刑事司法上之「罪刑相當原則」要求法官在量刑時，應依法益之位階，重所
    當重，輕所當輕，必使罪得其刑而刑當其罪；不得重罪而輕判，或輕罪而重判；
    期使責任與刑罰得以相適應，而具有相當性。地藏十輪經（第三卷）云：「若犯
    重罪，應重治罰；若犯中罪，應中治罰；若犯輕罪，應輕治罰；令其慚愧，懺悔
    所犯。」其此之謂也！為此，本院審酌被告之品行、生活狀況、智識程度、犯罪
    之動機、目的、犯罪所生之危害、犯罪後之態度等一切情狀後，特別考量被告所
    為其本質不過竊佔，屬於低位階之財產犯罪；被告經濟情況不佳，其原本居住之
    房屋，因道路拓寬工程而被拆除，僅獲補償十八萬五千元，不得已而自蓋木屋，
    誤蹈法網等情，認為本案情輕法重，量處最低度之有期徒刑六月仍嫌過苛，爰依
    職權適用刑法第五十九條而減輕其刑，處以有期徒刑三月，使其罪刑相當，並依
    修正刑法而諭知易科罰金之折算標準，以示懲儆，並期被告之自新。
六、如後附基隆市信義地政事務所土地複丈成果圖所示座落基隆市○○區○○段八九
    四號、第九一一號Ａ、Ｂ兩區共六十三平方公尺土地上之木造屋一棟，為工作物
    ，應予宣告沒收。
七、公訴意旨另以：被告嗣於八十八年間，在前述木屋右前方，以茅草作頂，搭設木
    板草棚一座，佔用前述地段笫八九四號山坡地共五平方公尺，作為涼亭。此部分
    亦涉有同一之罪名，為連續犯云云。惟查：擅自設置工作物罪之本質含有竊佔之
    性質，已如前述；而竊佔罪屬於即成犯，並非繼續犯；其竊佔後之繼續，屬於狀
    態繼續，並非行為繼續，乃現行實務之見解。被告於設置或竊佔行為完成數年後
    ，在一般使用所及範圍之「庭院」，再以木板加上茅草，搭設草棚一座，所佔不
    過五平方公尺，屬於利用或使用竊佔土地及其周邊土地之行為，為不罰之後行為
    ，無須評價為設置工作物或竊佔之新行為；否則，將與竊佔罪之本質不合。此部
    分不能證明被告犯罪，惟因公訴人認為此部分與有罪部分係連續犯，為裁判上一
    罪，爰不另為無罪之諭知。其次，此部分既未為有罪之判決，依主刑從刑不可分
    原則，其木板草棚一座，自無庸於此併為宣告沒收，併此說明之。
八、據上論斷，應依刑事訴訟法第二百九十九條第一項前段、修正前山坡地保育利用
    條例第三十四條第一項、第三項、刑法第十一條、第二條第一項但書、第五十九
    條、第四十一條第一項前段、罰金罰鍰提高標準條例第一條前段、第二條而判決
    如主文。
本案經檢察官黃士元到庭執行職務。
中      華      民      國    九十      年      六      月    二十七    日
                        台灣基隆地方法院刑事庭
                                        法  官  陳  志  祥
右正本證明與原本無異。
如不服本判決，應於收受送達後十日內，向本院提出上訴狀，敘述上訴之理由，上訴
於台灣高等法院，並應按他造當事人之人數附具繕本。
中      華      民      國    九十      年      七      月        三    日
                                        書記官  陸  清  敏
附錄：
修正前山坡地保育利用條例第三十四條：
在公有或他人山坡地內，擅自墾殖或設置工作物者，處六月以上五年以下有期徒，得
併科三萬元以下罰金。
前項未遂犯罰之。
犯本條之罪者，其墾殖物及工作物沒收之。


司法院資訊處製作；財團法人民間司法改革基金會備份。
